【裁判字號】    98,國,34
【裁判日期】    990331
【裁判案由】    國家損害賠償
【裁判全文】
                臺灣桃園地方法院民事判決
原      告    甲○        姓.
兼  上一人
法定代理人    A父        姓.
              A母        姓.
上三人共同
訴訟代理人    陳欣佑律師
被      告    桃園縣立福豐國民中學
                          設桃園縣桃園市○○路326號
法定代理人    鍾禮章      住同上
訴訟代理人    戴文進律師
被      告    鍾禮章      住桃園縣桃園市○○路326號
上列當事人間請求國家損害賠償事件，本院於民國99年3 月10日
言詞辯論終結，判決如下：
    主  文
原告之訴及假執行之聲請均駁回。
訴訟費用由原告負擔。
    事實及理由
壹、程序方面：
一、按刑法第221條至第227條、第228條、第229條、第332條第2
    項第2款、第334條第2款、第348條第2項第1款及其特別法之
    罪，為性侵害犯罪防治法所稱之性侵害犯罪。又行政機關、
    司法機關及軍法機關所製作必須公示之文書，不得揭露被害
    人之姓名、出生年月日、住居所及其他足資識別被害人身分
    之資訊。性侵害犯罪防治法第2 條第1 項及同法第12條第2
    項定有明文。查原告甲 ○為刑法第224 之1 條及同法第227
    條第2 項所定性侵害犯罪之被害人，依上開規定，本院自不
    得揭露其真實姓名及住所等足以識別其身分之資訊，爰將原
    告分別以甲 ○、A 父及A 母代之，先予敘明。
二、復按依國家賠償法請求損害賠償時，應先以書面向賠償義務
    機關請求之。賠償義務機關對於前項請求，應即與請求權人
    協議。協議成立時，應作成協議書，該項協議書得為執行名
    義。賠償義務機關拒絕賠償，或自提出請求之日起逾30日不
    開始協議，或自開始協議之日起逾60日協議不成立時，請求
    權人得提起損害賠償之訴。國家賠償法第10條第1 項及同法
    第11條第1 項亦有明定。本件原告為請求國家賠償，前已於
    民國98年10月2 日，以書面向被告桃園縣立福豐國民中學（
    下稱乙○○○）主張，而於同年月5 日遭拒乙情，有被告乙
    ○○○福國輔字第0980005750號函在卷可按，是原告起訴時
    已履行上揭前置程序規定，自無不合。
三、被告鍾禮章未於最後言詞辯論期日到場，核無民事訴訟法第
    386 條所列各款情形，爰依原告之聲請，由其一造辯論而為
    判決。
貳、實體方面：
一、原告主張：
    原告甲 ○係被告乙○○○之學生，於97年12月下旬之課堂休
    息及放學時間，在該校1 年6 班之教室、其上4 樓之電梯旁
    暨殘障廁所及5 樓電梯轉角等處，迭遭同班同學楊博堯、鄭
    翔尹、鄭健延、崔灝翰、林信昌、藍淵靖及林裕翔（下合稱
    加害學生）等人予以猥褻，前後總計7 次。訴外人即上開班
    級之導師詹雅雯，平日就異性正當相處之道，既未能充分教
    育，致所屬班級肇生上揭性侵害案件。經原告A 母於98年1
    月3 日反映後，亦不見導師詹雅雯為積極處理，遲至98年1
    月5 日，始藉由學生所寫紙條，了解經過，並迨98年1 月6
    日，方向桃園縣家庭暴力防治中心通報，期間不但未對原告
    甲 ○施以心理輔導、權利告知或其他機構之轉介等協助，就
    其他學生之心態，亦乏適切訓誡，致原告甲 ○為同儕所攻訐
    、排擠，甚有洩漏原告家庭之聯絡方式予加害學生，及唆使
    其他同學於他案調查中為虛偽陳述之不當情形，殊屬非是。
    而訴外人即被告乙○○○之輔導主任張榮仁，關於被告詹雅
    雯事後未能妥善安撫原告甲 ○、教育該班學生，甚至不當洩
    漏原告家庭身分資料等情事，亦有責任，且其就案情始末，
    未依權責建請校方召開性別平等委員會詳查，更有未洽。又
    訴外人即被告乙○○○之訓導主任陳建宏，事前疏無安排學
    校人員於上開時間、地點巡查，坐任校園成為人身安全之死
    角，事後關於加害學生之責任，同失於追究懲處，實值非難
    。至於被告鍾禮章擔任被告乙○○○之校長，除未依性別平
    等教育法之規定，就校園性侵害或性騷擾之防治或處理，制
    訂準則，其對詹雅雯、張榮仁及陳建宏上開違反該法之不當
    舉措，難謂無監督上之疏失。今原告甲 ○因上開情事，精神
    上遭受嚴重打擊與傷害，致有適應障礙及憂鬱症，疑為創傷
    後及壓力症候疾患，原告A 父及A 母亦因之心力交瘁。詹雅
    雯、張榮仁、陳建宏及被告鍾禮章身為被告乙○○○之教師
    、屬依法令從事公務之人員，於代替國家施行教育給付之公
    權力行為時，竟有上揭過失不法侵害原告權益情事；另被告
    乙○○○未依性別平等教育法第21條以下規定啟動危機處理
    機制及輔導機制，有違保護他人之法律，於各該地點，並未
    設置緊急鈴等求救設備，無以防免原告甲 ○受到性侵害，其
    公共設施之設置、管理同有欠缺，是原告自得依國家賠償法
    第2 條第2 項及同法第3 條第1 項之規定，請求國家賠償；
    另一併依侵權行為之法則，請求被告負賠償責任。茲就原告
    所受之損害及請求之金額臚列如下：
(一)原告甲○部分：
1 、醫療費用：原告甲 ○因上開病症，支出醫療費用共計新臺幣
    (下同)1 萬1,400元。
2 、精神慰撫金：原告甲 ○因上開病症，致生活大受影響，身心
    飽受痛苦折磨，爰請求200萬元之精神慰撫金。
(二)原告A父及A母部分：
1 、精神慰撫金：其等為照顧原告甲 ○，生活亦受影響，身心同
    遭痛苦折磨，乃各請求50萬元之精神慰撫金。
    並聲明：（一）被告應給付原告甲 ○201 萬1,400 元，及自
    98年10月3 日起至清償日止，按週年利率5%計算之利息。（
    二）被告應給付原告A 父50萬元，及自98年10月3 日起至清
    償日止，按週年利率5%計算之利息。（三）被告應給付原告
    A 母50萬元，及自98年10月3 日起至清償日止，按週年利率
    5%計算之利息。（四）原告願供擔保，請准宣告假執行。
二、被告乙○○○則以：
    詹雅雯平日對所屬導生，就性別平等及尊重他人之觀念，確
    有依學校之訓導政策，諄予教誨。雖班級仍發生本件性侵害
    情事，其於98年1 月3 日假期中得知後，在同年月5 日恢復
    上班當天，即約談加害學生詳加調查，而得其等出具悔過書
    表示懺悟，並於隔日即同年1 月6 日早上，協助校方通知性
    侵害防治中心，暨層級回報該校園安全事件；另於處理程序
    中，對於原告甲 ○之身心照顧，亦未忽視，除親自晤談、時
    加探問外，並已轉介輔導室人員實施個別輔導；又關於班級
    同學嗣後如何彼此應對，業為機會教育，對於學生李翊寧因
    擔心該班將因加害學生轉學，致人數過少，而有遭校方拆散
    之可能，竟於部落格發表攻訐原告甲 ○之言論，同有約談該
    生及其家長，資為告誡；平日且約由班長及同學隨時反應班
    上異常狀況；此外更無不當洩漏原告家庭之聯絡方式予加害
    學生、或教唆同學作偽證之情形。而張榮仁於事發後，為照
    顧原告甲 ○之身心狀況，既已親自或指示被告詹雅雯及所屬
    輔導室人員，予以個別或團體輔導，自無將被害者隱私告予
    加害學生，而憑添其生活上困擾之可能；其並已於同年1 月
    7 日及同年2 月12日敦請校長召開性別平等委員會了解此事
    ，絕無拖延調查。至於陳建宏為保護學生安全，每日排有相
    關人員在校園巡邏，並要求同學於放學後儘速返家，不得無
    故逗留校內；另就加害學生所為上開過犯，為使其等受有應
    得之懲戒，業已安排轉學，對不願離校者，即施以記過處分
    ，並無不公。而被告鍾禮章身為校長，除發布性侵害或性騷
    擾之防治辦法，作為校方處理及學生互動上之準則外，就本
    件性侵害案件，又已督促詹雅雯、張榮仁及陳建宏妥處如上
    ，自無監管疏失，核與性別平等教育法之相關規定，並未乖
    違。是原告身心所受傷害，尚非詹雅雯、張榮仁、陳建宏及
    被告鍾禮章於行使教育公權力之過程中，有何不法過失所致
    ；且被告乙○○○關於其公共設施之設置、管理，亦無缺失
    本件應無國家賠償法第2 條第2 項及同法第3 條第1 項規定
    之適用，原告並不得請求國家賠償；另稱被告鍾禮章應依侵
    權行為之法則，同負賠償責任云云，亦無理由等語，資為抗
    辯。並聲明：（一）原告之訴駁回。（二）如受不利之判決
    ，願供擔保請准宣告免為假執行。
三、被告鍾禮章未於言詞辯論期日到場，亦未提出書狀作任何聲
    明或陳述。
四、原告主張原告甲 ○係被告乙○○○之學生，於上開時、地遭
    加害學生性侵害，並為同學李翊寧上網發表惡意言論，現有
    適應障礙併有憂鬱症，疑創傷後及壓力症候疾患，而詹雅雯
    為其導師，被告張榮仁、陳建宏及被告鍾禮章同係該校教師
    、並兼任輔導主任、訓導主任及校長各職等情，業據原告提
    出台灣大學醫學院附設醫院診斷證明書1 紙為證，並有本院
    98年度少護字第667 號妨害性自主案件暨98年度少調字第54
    5 號妨害自由等案件宣示筆錄各1 份附卷可稽，且為被告乙
    ○○○所不爭執，而被告鍾禮章既經合法通知未於言詞辯論
    期日到場爭執，復未提出書狀以供本院參酌，依民事訴訟法
    第280 條第3 項前段準用同法條第1 項之結果，視同被告鍾
    禮章對於原告主張之事實自認，堪信此部分事實為真正。
五、原告主張詹雅雯、張榮仁、陳建宏及被告鍾禮章為人師表，
    關於本件性侵害案件，不惟失於事前防止，於事後處置上，
    亦多所不當，另被告乙○○○除未依性別平等教育法第21條
    以下規定辦理外，另就公共設施之設置、管理，亦有欠缺，
    終至原告受有上揭損害，其等自得請求國家賠償，並命被告
    鍾禮章負擔侵權行為之損害賠償責任等情，為被告乙○○○
    所否認，並以上開情詞置辯，是本件應審究之爭執點為（一
    ）是否有因詹雅雯、張榮仁、陳建宏及被告鍾禮章之過失行
    止，或被告乙○○○違反性別平等教育法之規定或其校內設
    施之設置、管理上不當，至原告受到侵害？（二）原告得否
    另依侵權行為之法則，請求被告鍾禮章負賠償責任？茲析述
    如下：
(一)按當事人主張有利於己之事實者，就其事實有舉證之責任，
    民事訴訟法第277 條前段定有明文。又民事訴訟如係由原告
    主張權利者，應先由原告負舉證之責，若原告先不能舉證以
    證實自己主張之事實為真實，則被告就其抗辯事實即令不能
    舉證，或其舉證據尚有疵累，亦應駁回原告之請求，最高法
    院亦著有17年上字第917 號判例可資參照。而公務員於執行
    職務行使公權力時，因故意或過失不法侵害人民自由或權利
    者，國家應負損害賠償責任，公務員怠於執行職務，致人民
    自由或權利遭受損害者亦同；另公有公共設施因設置或管理
    有欠缺，致人民生命、身體或財產受損害者，國家應負損害
    賠償責任，此觀國家賠償法第2 條第2 項及同法第3 條第1
    項之規定即明。又按違反保護他人之法律，致生損害於他人
    者，負損害賠償責任，民法第184 條第2 項亦定有明文。是
    原告既請求賠償，自應就詹雅雯、張榮仁、陳建宏及被告鍾
    禮章，關於其等職務之執行，有所故意或過失，或被告乙○
    ○○違反保護他人之法律之規定，或對於其公共設施之設置
    、管理有欠缺，暨其等權益乃因上開疏失受到侵害，兩者具
    有相當因果關係等有利於己之事實，負舉證責任。經查：
1、詹雅雯及張榮仁部分：
(1) 98年之元旦假期自同年1 月1 日開始，至4 日為止，3 日係
    星期六，並非上班日乙節，為眾所週知之事，是詹雅雯雖於
    該日獲悉本件性侵害情事，仍無從召集加害學生，藉由個別
    面談、互相對質等方式，探究始末，其待5 日即假期結束當
    天，便進行了解一情，既為原告所是認，再觀諸原告於原證
    1 所附加害學生簽具之紙條7 張，其內容均為承認過犯並向
    原告懺悔之記載，其中崔灝翰即表示：「阿姨，對不起我和
    同學們做了一件很不好的事，一開始我們什麼都不知道，但
    聽到老師和輔導主任說出事情的嚴重性，才知道原來做這件
    事會觸犯到法律，雖然我已經做了，但我已經知道事情會嚴
    重到被抓去關，我已經知道錯了，我也已經悔改了，下次我
    不會再對妳女兒做那種事了」等語，可認當時被告詹雅雯對
    於案情梗概，已然掌握，而完成必要之調查，尚無拖延。
(2) 又張榮仁以輔導主任之身分，於同年月6 日早上10時30分，
    填畢性侵害犯罪事件通報表，傳真予桃園縣家庭暴力暨性侵
    害防治中心，註記聯絡人為詹雅雯，另生活輔導組組長吳雪
    華，於該日早上10點27分，亦循教育部校安系統予以回報等
    事實，有上揭通報表及被告乙○○○教職員職掌表各1 件附
    卷可稽，且該校為處理本案，先後於同年月7 日及同年2 月
    12日，召開性別平等教育委員會而予討論，並經桃園縣政府
    以98年3 月12日府教特字第0980092525號函准予備查乙情，
    亦有該函文1 紙憑卷可考，是該校對外既已於調查隔日層級
    反映，對內同有召開會議商討如何處置，縱均非於確曉上情
    之當天為之，仍難遽謂詹雅雯及張榮仁有何推諉、甚至隱瞞
    之不當情事。
(3) 復稽諸原告所提甲 ○之輔導資料記錄表，詹雅雯於事件發生
    後，在上依序記載：「甲 ○與同學之間，因不懂如何拒絕而
    有一些不當之接觸，在家長及老師勸導下，知道人與人之間
    該有一定的距離，以免自己吃虧。也建議母親，由於甲 ○會
    封閉自己，不對大人訴說，可能需求專業協助會較有效，母
    親願意積極配合」、「甲 ○在家休息幾天後，向媽媽表達希
    望來校上課，中午父母也來關心，希望老師多注意她，並提
    及下星期2 安排去台大尋求專業心理協助，若有需要老師將
    來做紀錄診療，寫在信封裡，讓甲 ○拿來，老師也同意這樣
    可讓甲 ○有理由來找老師。放學後，媽媽來電有提及甲 ○回
    去比較不封閉自己，願意談天了」、「中午輔導室老師按約
    定找甲 ○去，和她聊一些情緒、內心想法問題，老師找班長
    及珮心幫老師注意一下甲 ○在班上狀況，若有不對，要來報
    告，也告訴甲 ○有什麼事不要悶在心中」等內容，足徵詹雅
    雯及張榮仁關於原告甲 ○所需之心理輔導、自身權益之保護
    方式、同學間之互動狀況及尋求其他專業單位協助之評估等
    事項，業已為相當之照顧，並未漠視。
(4) 另原告雖稱詹雅雯及張榮仁曾將原告家庭甲 ○之聯絡方式洩
    漏予加害學生，暨詹雅雯有教唆導生於另案調查中，故為虛
    偽陳述等語，惟為被告所否認，且原告於本院審理中，迄未
    提出適足證據以實其說，所述即無足採信。
(5) 又原告並未舉證證明對於導師詹雅雯之執行職務行為，有何
    怠於行使職務，況衡諸上開學生於行為時，係就讀國中1 年
    級之青春期少年，對性事有所好奇、而欲為嘗試，處事亦難
    免衝動、不知如何適當排遣情緒，且其等心智雖未成熟，卻
    已有相當之自主性，縱然師長極盡宣導及監督之能事，在相
    熟同儕之吆喝及負面情緒之突發下，仍難保證學生能依訓誨
    而行為，實無從以上開性侵害案件之肇發、或受害者事後仍
    遭同學攻訐之事實，推論詹雅雯及張榮仁具有教育、宣導上
    之過失，或謂上開學生之過犯行為與宣導、教育是否充分，
    有何相當因果關係可言。是為性侵害行為人為國中生之訴外
    人等，其等之犯錯自不得遽認詹雅雯及張榮仁之執行職務有
    何故意或過失，或怠於行使職務，而得請求國家賠償。
2 、陳建宏部分：
(1) 被告乙○○○為維護學生安全，在放學後，業已透過廣播，
    勸導學生儘速返家一節，為原告所不爭執，於上課之期間，
    在該校A 區電梯前、C 區電梯前、318 班教室旁、活動中心
    、體育辦公室、C 區4 樓小班教室、A 區5 樓主機房等處，
    亦置有巡邏表，交由替代役男、警衛於巡邏後填寫乙情，亦
    有該巡邏表7 張附卷可稽，是被告乙○○○雖未以強制之手
    段，糾察同學離校之情形，而每日巡邏之時間亦不固定，然
    按經驗法則，學校之訓導主任、導師及守衛等人員，於放課
    後或課堂間之休息空檔，對學生之安全及秩序維護，本無法
    以緊迫盯人之方式，在校園各處角落，時時刻刻予以警戒，
    此為人力編制上之限制，非可強求，原告徒以上開性侵害案
    件在該校發生，即謂陳建宏對校園安全有所廢弛，尚難採信
    。
(2) 另加害學生中，固僅有藍淵靖遭記大過及小過各1 次，惟其
    餘諸生業已於98年之寒假期間，經輔導轉學至他校就讀之事
    實，為原告所不爭執，衡諸其等所面對適應新學校、班級上
    之種種困難，可認該轉學措置已具備處罰之性質，與單純操
    行上受到負評相較，甚有過之，是陳建宏對加害學生均施以
    必要懲處，自無放任可言。
3 、被告鍾禮章、乙○○○部分：
(1) 觀之被告乙○○○推動性別平等教育及性別平等委員會運作
    情形：1.擬定計畫2.成立性別平等教育委員會3.宣導活動4.
    提升教師教學知能5.課程教學6.親職教育7.輔導活動8.衛生
    教育9.安全教育10. 品格教育。又乙○○○在校實施情形如
    下：(1)擬定：「桃園縣福豐國民中學校園性侵害或性騷擾防
    治辦法」(2)召開：「性別平等教育委員會會議」。(3)推動性
    別平等教育海報比賽。(4)推動性別平等教育教學。此有附卷
    之上開資料可稽，被告乙○○○確實遵照教育部訂定之校園
    性侵害或性騷擾防治準則規定，採行以上各項措施，自難認
    有違反保護他人之法律，致生損害於他人者，負賠償責任情
    事。
(2) 又原告固稱被告乙○○○未在必要地點配置緊急鈴等求救設
    施，導致原告甲 ○無法即時向外求援，終遭他人性侵害，其
    公共設施之設置、管理，顯為不當等語，然查證人即該班學
    生莊雅婷，於本院98年度少護字第667 號案件審理中，就其
    中一次性侵害案件之經過情形，乃表示：「97年12月時有與
    被害人去學校4 樓找在場少年；是被害人要我陪他上去，我
    就上去了；我在樓梯幫他顧，他要去找那些少年，要我幫他
    顧書包，他約去了5 、6 分鐘；在等的過程中，並無聽到被
    害人大叫或哭或大笑的聲音；被害人離開時，被害人神情都
    跟平時一樣，沒有異狀」等語，經本院依職權查閱該案件判
    決書無誤，而其既係應允原告甲 ○之請求，而陪同前往，與
    原告甲 ○之關係應為密切，關於所親身經歷之事，應無掩飾
    他人犯行，而故為不實陳述之理，堪為憑信，則原告甲 ○於
    有其他女性友人在附近陪等之情形下，遭遇他人橫加冒犯之
    狀況，原不曾搶聲呼救，則縱然該校當時遍設緊急鈴等求救
    設施，原告甲 ○是否會加以利用，以避免上開性侵害情形之
    發生，已值懷疑。再參諸原告甲 ○接受國立台灣大學醫學院
    附設醫院臨床心理中心心理衡鑑，結果顯示：「害怕被同儕
    拒絕‧‧‧較乏積極處理或適當表達情緒的社交技巧，例如
    面對言語或肢體攻擊不敢反抗、笑笑的、表現堅強但心裡難
    過，或者因應問題情境時發呆、不敢去問」等語，有該中心
    心理衡鑑報告單1 份在卷可按，足認加害學生之得多次性侵
    害得逞，係利用原告甲 ○無法立即、明確表達不滿、反抗之
    心理弱勢所致，而與相關求救設備之設置、管理無涉，其間
    欠缺相當因果關係甚明。
( 二) 承上，原告所受上開損害，並非詹雅雯、張榮仁、陳建宏
    及被告鍾禮章教育上之過失行止、或被告乙○○○違反保護
    他人之法律或就求救設備等公共設施上之設置、管理上缺失
    所導致，是原告依國家賠償法第2 條第2 項後段、第5 條、
    民法違反保護他人之法律之規定請求被告乙○○○、鍾禮章
    賠償原告3 人，洵非正當，不應准許。
六、綜上所述，原告本於上開原因事實，依國家賠償法第2 條第
    2 項暨同法第3 條第1 項之規定，及侵權行為之法則，請求
    被告乙○○○與被告鍾禮章給付各如其訴之聲明及法定遲延
    利息，為無理由，應予駁回。又原告之訴既經駁回，則其假
    執行之聲請即失所附麗，爰併予駁回，附此敘明。
七、本件事證已臻明確，兩造其餘攻擊或防禦方法及未經援用之
    證據，核與判決結果不生影響，無庸再予論述，併此敘明。
八、據上論結，本件原告之訴為無理由，依民事訴訟法第385 條
    第1 項前段、第78條、第85條第1 項，判決如主文。

中    華    民    國    99    年    3     月    31    日
                  民事第一庭  法  官  陳婉玉
以上正本係照原本作成
如對本判決上訴，須於判決送達後20日內向本院提出上訴狀 

中    華    民    國    99    年    3     月    31    日
                              書記官  利冠蔚

司法院資訊處製作；財團法人民間司法改革基金會備份。
